臺灣臺北地方法院民事判決　　　　　　　93年度訴字第2578號
原　　　告　甲○○
　　　　　　六樓之四
訴訟代理人　林復宏律師
　　　　　　林紹源律師
被　　　告　丙○○
　　　　　　陳嬿
　　　　　　丁○○
　　　　　　己○○
兼　共　同
訴訟代理人　戊○○
上列當事人間請求清償債務事件，本院於九十四年五月十八日言
詞辯論終結，判決如下：
    主  文
原告之訴暨假執行之聲請均駁回。
訴訟費用由原告負擔。
    事實及理由
一、程序部分：
    按原告於判決確定前，得撤回訴之全部或一部。但被告已為
    本案之言詞辯論者，應得其同意，民事訴訟法第二百六十二
    條第一項定有明文。又訴狀送達後，原告不得將原訴變更或
    追加他訴，但被告同意者不在此限；被告於訴之追加無異議
    ，而為本案之言詞辯論者，視為同意訴追加，同法第二百五
    十五條第一項第一款、第二項亦有明文。原告原以被告丙○○、丁○○、戊○○、己○○、陳嬿  等為被告提起本訴，
    嗣於於九十四年二月二日本院言詞辯論期日撤回對渠等部分
    之訴，並經被告同意，於法尚無不合。惟於九十四年五月十
    八日又追加丁○○、戊○○、己○○、陳嬿  為被告，被告未
    異議而為言詞辯論，視為同意，應予准許，合先敘明。
二、原告主張：被告之被繼承人陳文武於民國八十八年間，因購
    車等資金需要陸續向原告借款新臺幣（下同）七十五萬元，
    約定於八十八年十月二十一日清償，並簽發如附表所示之本
    票乙紙，以資清償，有證人乙○○○、陳玟潓之證述可資證
    明，且系爭本票上之陳文武簽名，亦據法務部調查局鑑定為
    真正。詎陳文武屆期未清償，所交付之本票亦未獲兌現，依
    民法第四百七十八條之規定及票據關係，陳文武應負返還借
    款及給付票款責任。又被告為陳文武之繼承人，對上揭債務
    應負清償責任云云。並聲明：(一)被告應連帶給付原告新臺幣
    七十五萬元，暨本件起訴狀繕本送達被告翌日起至清償日止
    ，按週年利率百分之五計算之利息。(二)願供擔保，請准宣告
    假執行。
三、被告則以：被繼承人陳文武係營業大貨車司機，靠行原告經
    營之明華貨運公司，未向原告借款，陳文武因病住院期間，
    均由被告丙○○親自倍伴照顧，原告與其妻即證人乙○○○
    探視陳文武時，被告丙○○亦在場，當時原告並未提及系爭
    借款，證人乙○○○之證詞不實。況原告對貸款予陳文武乙
    節，未能舉證以實其說。再者，系爭本票為未載到期日之本
    票，其發票日為八十八年十月二十一日，依票據法第二十二
    條第一項規定，其對發票人之請求權於九十一年十月二十一
    日罹於消滅。原告雖稱其於九十年十二月二十日向陳文武為
    付款提示，惟被告否認，且縱原告提示系爭本票屬實，亦未
    於六個月起訴，亦不發生中斷時效之效力等語，資為抗辯。
    並聲明：(一)原告之訴駁回。(二)如受不利判決，請准供擔保免
    為假執行。
四、兩造不爭執之事實
    陳文武簽發如附表所示之本票乙紙。
五、被告丁○○、戊○○、己○○、陳嬿  部分：
    按繼承之拋棄，溯及於繼承開始時發生效力，民法第一千一
    百七十五條定有明文。是繼承固因被繼承人死亡而開始，繼
    承開始後，繼承人即取得被繼承人之財產。惟繼承權繼承人
    得拋棄之，且繼承之拋棄，溯及於繼承開始時發生效力，與
    未曾繼承同。本件被告丁○○、戊○○、己○○、陳嬿  係陳
    文武之子女，陳文武於九十三年一月一日死亡，渠等於九十
    三年二月二十七日向本院聲明拋棄繼承權，業據本院調九十
    三年度繼字第二三九號拋棄繼承卷屬實，是渠等抗辯未繼承
    陳文武之前揭債務，自不連帶清償責任等語，堪信為實在。
    原告請求渠等負連帶清償責任，委無理由。
六、原告主張陳文武陸續向其借款七十五萬元，約定於八十八年
    十月二十一日清償，並簽發系爭本票以資清償云云，並以前
    揭本票、證人乙○○○、陳玟潓為證。被告對系爭本票之真
    正不爭執，惟否認有該借款事實。按「民事訴訟法係由原告
    主張權利者，應先由原告負舉證之責，若原告先不能舉證，
    以證實自己主張之事實為真實，則被告就其抗辯事實，即令
    不能舉證，或其所舉證據尚有疵累，亦應駁回原告之請求。
    」（最高法院十七年上字第九一七號判例要旨參照）。次按
    被上訴人係基於消費者借貸關係而請求，支票非可當然代替
    借據，自應就上訴人有借款之事實負舉證責任（最高法院五
    十八年度台上字第二三九二號判決要旨參照）又按金錢交付
    之原因甚多，當事人主張有金錢借貸關係存在，除須證明有
    金錢之交付外，尚須就雙方借貸意思表示互相一致，負舉證
    之責，若僅證明有金錢之交付而未證明借貸意思表示一致者
    ，尚不能認為有金錢借貸關係存在（最高法院八十一年度台
    上字第二三七二號判決要旨參照）。查：
  (一)原告起訴時主張前揭款項係陳文武於八十八年間陸續向其借
    款之金額，約定於八十八年十月二十一日清償，惟嗣又稱系
    爭款項係因陳文武賣掉靠行車輛，須結清欠稅，由其個人代
    為結清之款（本院九十三年十二月二十二日言詞辯論筆錄第
    二頁倒數第五行以下）前後不一。又證人即原告經營之明華
    貨運公司會計陳玟潓證述：「（法官問：陳文武向甲○○借
    錢的情形如何？）大卡車車輛維修需要資金週轉，他（即陳
    文武）進公司我有看到他拿錢，但陳文武與甲○○講話的內
    容我不知道，我只知道陳文武有拿錢，是因為有時甲○○會
    請我轉錢給陳文武，只單純叫我轉錢，沒有說明是什麼事情
    。」（本院九十三年十一月三日言詞辯論筆錄第三頁倒數第
    五行以下至第四頁第一行）「（法官問證人七十五萬元如何
    結算？）公司有登記，陳文武因為買車所以才向甲○○借錢
    。」「（法官問：金額如何產生？）我不知道。」「（法官
    問證人：七十五萬元是否都是借款？）是否全部借款我不清
    楚。因為有部分是結欠公司的欠款。」（上揭筆錄第五頁第
    一至四行、第七頁第一至七行）時而稱係大卡車車輛維修之
    資金，時而稱係陳文武購車之借款，時而稱前揭金額有部分
    是結欠公司的欠款；不惟前後不一，復與原告前揭主張又不
    符，且證人陳玟潓復為原告經營之明華貨運公司之會計，其
    證述亦難免有偏袒之虞，而難以採信。
  (二)另證人即原告之妻乙○○○固稱：「有在場，因陳文武在萬
    芳醫院住院，我與原告有去看陳文武，原告有問他以前有協
    商過壹個月還五千元，該借款如何解決，陳文武說沒辦法還
    ，他太太在場，也有聽到。」等語（本院九十三年八月三十
    日言詞辯論筆錄第四頁），上開證詞為當時在場之被告丙○○所否認，而前揭證述內容所謂借款究指與原告抑明華公司
    ，或另其人間之借款，金額為多少，均語焉不詳，況證人係
    原告之妻，其證詞難免偏頗，且原告於證人證述過程，因打
    擾證人，經法官命令退庭（上揭言詞辯論筆錄第六頁第六行
    ）其證詞不可採，不足為原告與陳文武間有借款之佐證。
  (三)又簽發本票之原因多端，本票不足代替借據為借款之證明，
    而陳文武之大貨車靠行原告經營之明華貨運公司營業，衡諸
    常理，應與該公司間有金錢往來，惟果有金錢往來，亦難據
    以推論陳文武與該公司或原告間是否有借款關係及未清償，
    縱依證人陳玟潓前揭證述充其量亦僅能證明：原告於其所經
    營之明華貨運公司有囑證人轉交款項給陳文武，以及陳文武
    有簽發系爭本票之事實，尚不足證明交付款項之原因為何，
    是否為此借款，是系爭本票不足為前揭本票之證明。
　(四)綜上，原告主張其與陳文武間有系爭借貸關係，未能舉證以
    實其說，為無理由。
六、原告主張被告繼承陳文武簽發之前揭本票債務云云。被告對
    系爭本票之真正不爭執，惟抗辯系爭本票債權業已罹於時效
    等語。按本票未載到期日者，視為見票即付；見票即付之本
    票，對發票人之票據上之權利，自發票日起算，三年間不行
    使，因時效而消滅，票據法第一百二十條第二項、第二十二
    條第一項定有明文。又時效因請求而中斷，若於請求後六個
    月內不起訴，視為不中斷，為民法第一百三十條所明定。此
    之所謂起訴，對於已取得執行名義之債務，係指依同法第一
    百二十九條第二項第五款規定與起訴有同一效力之開始強制
    執行或聲請強制執行而言。系爭本票為未載到期日之本票，
    其發票日為八十八年十月二十一日，本於票據對發票人之請
    求權時效於九十一年十月二十一日屆滿，為兩造所不爭執。
    原告主張於未滿三年之九十年十月二十日曾提示，並據以向
    本院聲請本票裁定，本院於九十三年一月十四日以九十二年
    度票字第六○八三二號裁定准予強制執行，自九十年十月二
    十一日起算三年即九十三年十月二十日始罹於時效云云。查
    ，依原告主張其於九十年十月二十日曾提示請求，惟其未於
    六個月內起訴，則依前開說明，其時效視為不中斷，原告之
    系爭本票票款請求權時效於九十一年十月二十一日屆滿，無
    論迄九十二年間聲請前揭本票裁定抑提起本訴均已逾三年餘
    而罹於消滅時效。是被告抗辯系爭本票之票據請求權業已罹
    於消滅時效，為可採。原告主張無理由。
七、綜上所述，原告本於繼承規定，以及金錢借貸與票據之法律
    關係，請求被告連帶七十五萬元，暨本件起訴狀繕本送達被
    告翌日起至清償日止，按週年利率百分之五計算之利息，為
    無理由，應予駁回，其假執行之聲請，失所附麗，應併予駁
    回。
八、本件事證已臻明確，兩造其餘攻擊防禦方法及舉證，與本判
    決結果不生影響，無贅述必要，併予敘明。
九、據上論斷，本件原告之訴為無理由，依民事訴訟法第七十八
    條，判決如主文。
中　　華　　民　　國　　94　　年　　6 　　月　　1 　　日
                  民事第六庭    法　官　吳光釗
附表：
┌─────┬─────┬────────┬──────┐
│發  票  日│到  期  日│金            額│備        註│
├─────┼─────┼────────┼──────┤
│88.10.21. │未  記  載│新臺幣七十五萬元│            │
└─────┴─────┴────────┴──────┘
以上正本係照原本作成
如對本判決上訴，須於判決送達後20日內向本院提出上訴狀
中　　華　　民　　國　　94　　年　　6 　　月　　1 　　日
                    　　　　　　書記官　陳素卿
